【裁判字號】    98,上訴,119
【裁判日期】    980325
【裁判案由】    政府採購法
【裁判全文】
臺灣高等法院刑事判決                 98年度上訴字第119號
上  訴  人  臺灣臺北地方法院檢察署檢察官
被      告  乙○○
選任辯護人  鄒孟昇律師
上列上訴人因被告違反政府採購法案件，不服臺灣臺北地方法院
97 年度訴字第1442號，中華民國97年12月5日第一審判決（起訴
案號：臺灣臺北地方法院檢察署96年度偵字第23580號）， 提起
上訴，本院判決如下：
    主  文
上訴駁回。
    理  由
一、公訴意旨略以：被告乙○○為台北市派報業職業工會（址設
    臺北市○○○路○ 段6 樓，下稱派報工會）總幹事；甲○○
    為自強派報社負責人。緣經濟部於民國95年12月7 日，以公
    開徵求書面報價或企劃書方式，辦理「經濟部96年報紙採購
    案」（下稱報紙採購案），預算金額為新臺幣（下同）885,
    000元，底價為882,000元，依「經濟部各幕僚單位訂閱報紙
    招標規範」規定，投標廠商應具有政府核發之營利事業登記
    證或合法報社所發之經銷證明或派報職業工會會員之資格，
    該報紙採購案於95年12月19日第一次開標時，因僅有自強派
    報社與精誠派報社等2家廠商投標，未符合投標廠商應達3家
    以上之規定而流標，經濟部遂重新辦理第2 次招標，仍僅有
    自強派報社與精誠派報社等2 家廠商參與投標，並於同年月
    21日辦理第二次開標，開標結果由自強派報社以低於底價之
    706,800 元得標。被告乙○○竟基於使得標廠商放棄得標之
    犯意，於同年月25日下午2時40分許，撥打自強派報社 （02
    ）00000000號電話予甲○○，脅迫甲○○須放棄得標，否則
    其將阻斷自強派報社派報報源，並限定甲○○於翌（26）日
    清晨回覆，致使甲○○因恐報紙來源遭切斷，並產生派送其
    他單位之報紙發生違約問題，因而心生恐懼，乃於同年月26
    日，以書面向經濟部表示放棄上開得標。綜上，因認被告涉
    犯政府採購法第87條第1 項意圖使得標廠商放棄得標而施脅
    迫之罪嫌等語。
二、按犯罪事實應依證據認定之，無證據不得推定其犯罪事實；
    而不能證明被告犯罪者，應諭知無罪之判決，刑事訴訟法第
    154條第2項、第301條第1項分別定有明文。又事實之認定，
    應憑證據，如未能發現相當證據，或證據不足以證明，自不
    能以推測或擬制之方法，為裁判基礎；且認定犯罪事實所憑
    之證據，雖不以直接證據為限，間接證據亦包括在內，然而
    無論直接證據或間接證據，其為訴訟上之證明，須於通常一
    般之人均不致有所懷疑，而得確信其為真實之程度者，始得
    據為有罪之認定，倘其證明尚未達到此一程度，而有合理之
    懷疑存在而無從使事實審法院得有罪之確信時，即應由法院
    為諭知被告無罪之判決，亦經最高法院40年台上字第86號、
    76年度台上字第4986號著有判例意旨可資參照。
三、本件公訴意旨認被告涉犯政府採購法第87條第1 項之罪嫌，
    無非係以被告自承在自強派報社得標後，曾於95年12月25日
    下午2 時40分許撥打電話與甲○○，以及證人甲○○、劉淑
    媛、徐智珍、林美琴之證述與經濟部各幕僚單位訂閱報紙招
    標規範、經濟部採購底價表、投標廠商資格審查表、經濟部
    流標紀錄表、經濟部開標紀錄表、自強派報社甲○○致經濟
    部函文等件資為論據。
四、訊據被告堅詞否認有何公訴意旨所指之犯行，辯稱：伊打電
    話給甲○○係邀請甲○○加入派報工會，並無脅迫甲○○放
    棄得標，亦未託派報業者放話要切斷自強派報社之報源等語
    。經查：
  (一)被告乙○○為派報工會總幹事，甲○○為自強派報社負責人
    ，經濟部於95年12月7 日，以公開徵求書面報價或企劃書方
    式，辦理報紙採購案，預算金額為885,000元，底價為882,
    000元，依「經濟部各幕僚單位訂閱報紙招標規範」規定 ，
    投標廠商應具有政府核發之營利事業登記證或合法報社所發
    之經銷證明或派報職業工會會員之資格，該報紙採購案於95
    年12月19日第一次開標時，因僅有自強派報社與精誠派報社
    等2家廠商投標，未符合投標廠商應達3家以上之規定而流標
    ，經濟部遂重新辦理第2 次招標，仍僅有自強派報社與精誠
    派報社等2 家廠商參與投標，並於同年月21日辦理第二次開
    標，開標結果由自強派報社以低於底價之706,800 元得標，
    事後於同年月26日，甲○○以書面向經濟部表示放棄上開得
    標等情，此有經濟部總務司95年11月15日便箋、經濟部公開
    取得報價公告稿、經濟部各幕僚單位訂閱報紙招標規範、經
    濟部採購底價表，經濟部簽稿會核單、經濟部總務司95年12
    月8 日簽、自強派報社之95年12月19日經濟部廠商投標報價
    單、投標單價分析表、自強派報社之95年12月19日投標廠商
    資格審查表及95年12月21日繳交履約保證金之收據、經濟部
    與自強派報社於95年12月簽訂之合約書、自強派報社甲○○
    致經濟部函文、精誠派報社之95年12月20日經濟部廠商投標
    報價單、投標單價分析表與投標廠商資格審查表、精誠派報
    社之營業登記資料公示查詢、95年12月21日經濟部第2 次開
    標紀錄表、95年12月19日經濟部第1 次流標紀錄表等件影本
    （見96年度他字第406號偵卷第6-36頁） 在卷可稽，並為被
    告所不爭執，此部分事實堪以認定。
  (二)證人即自強派報社負責人甲○○業於原審審理時結證稱：「
    （問：你在偵訊時，說被告打電話給你要你放棄得標，那通
    電話是你從頭講到尾？）沒有。一開始是我先生黃庭輝接的
    ，當時我真的很害怕。（問：你說被告要你不要得標之內容
    ，是被告告訴你本人或是妳先生？）我現在已經忘記了，是
    我先生聽到轉告我的。... （問：剛剛提到，投標案是你負
    責的，請問該標案之一年獲利？）這需要計算，我也沒有算
    過，自強派報社有些事情也是我先生處理，要問我先生較清
    楚。... （問：在偵查中表示，被告在95年12月25日下午2
    點40分，打自強派報社之00000000電話給你，要你放棄得標
    ，是否如此？）是。（問：在該電話中，被告有無表示會切
    斷你的報源？）沒有講。（問：被告有無跟你先生說會切斷
    自強派報社之報源？）不清楚，我不記得我先生跟我說什麼
    。（問：你在偵查中另外表示，95年12月25日上午被告清查
    自強派報社派報生，並對派報生揚言切斷自強派報社之報源
    ，是否有此事？）有，有很多人放話，讓我害怕。據我先生
    所言，他們透過很多送報生在找我們，如果我們真的要送，
    會沒有報紙，所謂的他們是指派報工會，如果我們不聽，三
    大報都會有壓力進來，這些話也是我先生告訴我的。（問：
    你剛剛一直在說，經濟部開標當天，被告不讓你們得標？）
    被告是在開標之前，在開標場合跟大家講，我們資格不符，
    希望不准我們投標。」等語（見原審卷第35-37頁）。 綜此
    ，由證人甲○○之證稱，顯見在自強派報社得標後，被告撥
    打自強派報社（02）00000000號電話予證人甲○○時，被告
    並未脅迫甲○○須放棄得標，所謂被告在電話中說：「如不
    棄標，就要切斷自強派報社之報源」云云，證人甲○○係聽
    聞自其夫黃庭輝之轉述，則能否以證人甲○○之證詞，遽而
    認定被告有公訴意旨所指之犯行，已非無疑。
  (三)證人即甲○○之夫黃庭輝於原審審理時結證稱：「（問：得
    標後，是否又有棄標之行為？）有，因為臺北市派報業職業
    工會說我們不是他們的會員，又不是三大報的推銷商，如果
    不棄標的話，報源就不批給我們，因為自強派報社並沒有直
    接從三大報批報紙，而是透過三大報的分銷商批報紙，所謂
    報源不批給我們，是指臺北市派報業職業工會，會跟這些分
    銷商要求不要將報紙批給我們。（問：你有無親耳聽到這些
    話？）有，得標後的第二、三天，是同業跟我說的，我也不
    知道是何派報業者，我也不知道他的姓名。（問：有親耳聽
    到臺北市派報業職業工會之人說這些話？）沒有，但是理事
    長林美琴在得標後二、三天有來找過我，她要我放棄得標，
    理由是價位壓太低了，但是他也沒有說要切斷報源。（問：
    除此之外，有無任何派報業職業工會所屬人員，親自對你表
    示若不棄標將切斷報源的話？）無。...  （ 問：在95年12
    月間，自強派報社得標後，被告有無打電話給你過？）他有
    打過電話給我太太甲○○，後來電話轉給我聽，被告在電話
    中表示，叫我到派報工會去談，但我說我沒有時間，除此之
    外，被告沒有說其他的話。（問：有無工讀生回派報社轉述
    ，若不棄標，報紙來源會被切斷？）有，工讀生做了一、二
    個月就走了，沒有工讀生任何資料。... （問：除了你剛剛
    所提到之派報業者及工讀生輾轉傳述臺北市派報業職業工會
    說如不棄標，就切斷報源外，有無其他管道聽到此等訊息？
    ）沒有。... （問：你剛剛提到，聽工讀生及派報業者轉述
    說要斷自強派報社之報源，他們有無說要用何方法？）沒有
    ，只有說不棄標，你們就拿不到報紙。（問：這些工讀生及
    派報業者有無說是何人要讓自強派報社拿不到報紙？）沒有
    ，他們沒有說清楚。... （問：在你聽到工讀生及派報業者
    轉述時，有無追問是何人要斷你的報源或是何人為這樣不利
    你的言語？）他們都沒有說是誰，我也沒有追問，因為我心
    裡想，也知道是誰講這些話，一定是沒有標到的業者。...
    （問：林美琴或被告，他們二人有無宣稱要切斷自強派報社
    從林美琴處取得之報源？）沒有。」等語（見原審卷第47-4
    9 頁）。綜此，由證人黃庭輝之證稱顯示，證人甲○○、黃
    庭輝雖有自派報業者、工讀生輾轉傳述派報工會說如不棄標
    ，就要切斷自強派報社之報源，惟究竟是何人所為，證人黃
    庭輝並不知悉，而只是出自於自身之臆測；且在自強派報社
    得標後，被告雖有打電話給證人甲○○、黃庭輝，惟亦只是
    要求自強派報社前去工會商議，並未有施用強暴、脅迫、藥
    劑或催眠術等行為，則被告是否有公訴意旨所指之犯行，亦
    非無疑。況依證人甲○○、黃庭輝之上述證言，亦無從傳訊
    所述派報業者或工讀生到庭作證以實其等所言。
  (四)公訴意旨雖以證人甲○○在偵訊及原審審理時結證稱：伊於
    95年12月13日前去經濟部拿標單時，徐智珍一路跟著伊，並
    向經濟部會客室員工王台雲詢問伊之身分、住址，且要求伊
    前去工會談，因伊不願意，當日下午被告打電話給伊，告知
    說由他們代表去標，標完後再交給伊送等語（見96年度他字
    第406號偵卷第40、41頁、原審卷第35頁）， 因而認被告有
    公訴意旨所指之犯行等語。惟查，證人甲○○前述之證稱，
    業為證人徐智珍於偵訊時所否認（見前引偵卷第45、46頁）
    ；且證人即負責本件招標業務之經濟部總務司員工劉淑媛，
    亦於偵訊時結證稱：伊並未聽聞自強派報社有遭精誠派報社
    人員恐嚇之情事，均係得標廠商告知等語（見前引偵卷第54
    、55頁）。況證人黃庭輝亦於原審審理時結證稱：如果依自
    強派報社得標之價格履約，預估可獲利1 萬餘元等語（見原
    審卷第49頁），則自強派報社在發送一整年、每日發送地點
    包括臺北市○○街15號各樓層、臺北市鎮○街2號3樓、臺北
    市○○路71號8樓等地且每日份數197份報紙之情況下，自強
    派報社竟只能獲利1 萬餘元，則自強派報社究竟係因第一次
    投標而估算失策，抑或遭人脅迫心生畏懼而放棄得標，亦非
    無疑。至證人甲○○上述所稱被告在開標前，於電話中所稱
    ：「由他們代表去標，標完後再交給甲○○送」等情，是否
    有以強暴、脅迫、藥劑或催眠術等方法，要求證人甲○○不
    為投標，或在其得標後要求轉包或分包之犯行，並非公訴意
    旨所起訴之犯罪事實，基於「不告不理」原則並保障被告之
    防禦權，即非本院所得審究。
  (五)公訴意旨雖以被告係以精誠派報社法定代理人名義前去經濟
    部開標現場，且證人甲○○於偵訊時結證稱被告在95年12月
    21日開標會場有說要讓伊找不到報源，而林美琴更透過送報
    生之管道，稱要讓伊拿不到報源，因為伊之送報生有些向林
    美琴拿報紙，伊因此害怕等語（見前引偵卷第115頁）， 因
    而認被告有公訴意旨所指之犯行等語。惟查，精誠派報社係
    由證人徐智珍所獨資經營，且為派報工會會員，此有派報工
    會會員證明書、財政部稅務入口網查詢資料等件在卷可證（
    同偵卷第21、36頁）。而證人徐智珍亦證稱精誠派報社係自
    己所獨資經營，被告所以陪同伊前往經濟部參加投標，係因
    自己從未有投標政府標案之經驗，才請派報工會協助投標事
    宜，所以請被告等語（見前引偵卷第44、45頁），核與證人
    即派報工會理事長林美琴於偵訊時結證稱之情節相符（見前
    引偵卷第104-105頁）。 另證人林美琴亦於偵訊時結證稱：
    第二次招標時，伊有向經濟部承辦官員表示報紙採購案比較
    特殊，如沒有經銷權而得標，報源會有問題，自強派報社與
    三大報沒有經銷關係，如得標，報源會有問題，開標主持人
    表示瞭解，但表示依法還是要開標，下次會參考派報工會之
    意見等語（見前引偵卷第105頁）， 核與證人劉淑媛於偵訊
    時結證稱：95年12月21日徐智珍與被告、林美琴一起到經濟
    部，科長有讓被告、林美琴表示意見，二人之意思係經濟部
    之招標條件定得太鬆，二人之意思係希望只有三大報經銷商
    始得投標等語（見前引偵卷第115頁）， 均大致相符。綜此
    ，被告既非精誠派報社負責人，其為讓精誠派報社得標而脅
    迫證人甲○○之動機已顯薄弱；且被告係在經濟部主持開標
    程序人員之同意下，當場表示擔心自強派報社之報源，即難
    稱被告有施用強暴、脅迫、藥劑或催眠術等之犯行。至證人
    林美琴究竟有無在自強派報社得標後，透過送報生之管道，
    言明要讓自強派報社拿不到報源，係屬證人林美琴有無涉犯
    政府採購法第87條之問題，且公訴意旨並未指明被告與證人
    林美琴就此部分有犯意聯絡與行為分擔，本院亦查無何積極
    證據足證被告有此犯行，已如前述，即難就此部分科以被告
    刑責。
五、綜上所述，被告固有在自強派報社得標後，撥打電話予證人
    甲○○，惟依公訴人所舉之證據，被告有否施用強暴、脅迫
    、藥劑或催眠術等行為，使被害人甲○○放棄得標，尚有合
    理的懷疑存在。此外，復無其他確切證據足資證明被告確有
    公訴人所指述違反政府採購法第87條第1 項之犯行，應認不
    能證明被告犯罪。
六、原審認不能證明被告犯罪，而諭知被告無罪，經核其認事用
    法及證據之取捨，均無違誤。檢察官上訴意旨，以依證人甲
    ○○、黃庭輝之上述證言，足認有自強派報社工讀生輾轉傳
    述派報工會說如不棄標，就要切斷自強派報社之報源之事實
    ，然該等話語之轉述是否與被告有關？被告有無教唆他人放
    話？被告與該等放話之人有何犯意之聯絡或行為之分擔？原
    審並未詳查，而經公訴檢察官當庭請求原審函請轄區派出所
    至派報業者、派報工讀生聚集之地查訪、瞭解是否真有上情
    ，原審竟未予調查，更未在判決內交代不採納之理由，其未
    盡調查之能事已甚明瞭；又原審既認被告非精誠報派社負責
    人，本無讓精誠報派社得標而脅迫證人甲○○之動機，然觀
    諸卷附精誠派報社之95年12月20日經濟部廠商投標報價單，
    被告實以法定代理人名義簽名其上，若非被告與精誠報派社
    負責人有相當程度之關係，衡情被告亦無庸為此簽名之行為
    ，並進而以法定代理人之身分對外表現，詎原審未能深究此
    點，加以查明，即遽為上述認定，不僅與卷內證據資料不符
    ，亦有未盡調查能事之處，尚有未洽等語為由，指摘原審判
    決不當。然查：
  (一)「當事人、代理人、辯護人或輔佐人聲請調查證據，應以書
    狀分別具體記載下列事項：一聲請調查之證據及其與待證事
    實之關係。二聲請傳喚之證人、鑑定人、通譯之姓名、性別
    、住居所及預期詰問所需之時間。」「調查證據聲請書狀，
    應按他造人數提出繕本。」刑事訴訟法第一百六十三條之一
    第一項第一、二款、第二項定有明文。檢察官雖於原審九十
    七年十一月二十一日審判期日言詞陳稱：請求函請轄區警員
    至派報業者及工讀生聚集之處查訪瞭解等語（見原審卷第49
    頁背面），然檢察官係依證人甲○○於原審九十七年十月十
    七日審判期日之證述而為上開聲請，卻未依上揭規定具狀聲
    請調查證據，且無上開法條第三項所定不能提出書狀而有正
    當理由或情況急迫而得以言詞聲請之情事，難認已依法提出
    調查證據之聲請。況原判決已說明依證人甲○○、黃庭輝之
    上述證言，無從傳訊所述派報業者或工讀生到庭作證以實其
    等所言。而檢察官於上訴狀中僅泛言原審未函請轄區派出所
    至派報業者、派報工讀生「聚集之地」查訪、瞭解等語，所
    謂「聚集之地」究為何處？復未具體指出要查訪之派報業者
    、工讀生姓名、性別、住居所等資料，難認已屬依法提出調
    查證據之聲請，且依證人甲○○於原審審理時證稱：不認識
    傳述之派報業者、工讀生，無法提供姓名及聯絡方式等語（
    見原審卷第49頁背面），故上訴人此空泛之聲請不易調查，
    且所調查之證據資料亦屬傳聞證據而無必要。
  (二)被告固在精誠派報社之95年12月20日經濟部廠商投標報價單
    之法定代理人欄簽名，據被告辯稱其係居於派報工會總幹事
    之職責，受精誠派報社委託前去投標，為其代理人，故在法
    定代理欄位簽名，其認為法定代理人與代理人是相同等語。
    觀之該報價單已載明投標人係徐智珍（即獨資之精誠派報社
    ），而獨資商號在法律上本無法定代理人之稱謂，參以證人
    徐智珍、林美琴、劉淑媛均證稱：被告係陪同徐智珍去投標
    之情，已如前述，足證被告所辯非虛；況縱使被告與精誠派
    報社關係密切，或利害與共，然查無被告有何施用強暴、脅
    迫、藥劑或催眠術等行為之證據，亦不得徒憑此關係而以擬
    制或臆測之方法，推論被告有為本件犯行。
  (三)綜上所述，檢察官上訴並無理由，應予駁回。
據上論斷，應依刑事訴訟法第368 條，判決如主文。
本案經檢察官曾忠己到庭執行職務。
中    華    民    國    98    年    3     月    25    日
                  刑事第九庭審判長法  官  陳貽男
                                  法  官  許宗和
                                  法  官  何信慶
以上正本證明與原本無異。
如不服本判決，應於收受送達後10日內向本院提出上訴書狀，其
未敘述上訴之理由者並得於提起上訴後10日內向本院補提理由書
（均須按他造當事人之人數附繕本）「切勿逕送上級法院」。
                                  書記官  王泰元
中    華    民    國    98    年    3     月    25    日


司法院資訊處製作；財團法人民間司法改革基金會備份。
